【裁判字號】    97,訴,922
【裁判日期】    971118
【裁判案由】    偽造文書
【裁判全文】
臺灣臺北地方法院刑事判決            97年度訴字第922號
公  訴  人  台灣台北地方法院檢察署檢察官
被      告  甲○○
上列被告因偽造文書案件，經檢察官提起公訴（96年度偵字第
19906號），本院判決如下：
    主  文
甲○○連續幫助行使偽造私文書，足以生損害於公眾，處有期徒
刑肆月，如易科罰金，以銀元佰元即新台幣玖佰元折算壹日，
減為有期徒刑貳月，如易科罰金，以銀元佰元即新台幣玖佰元
折算壹日。
    事  實
一、甲○○在台中縣沙鹿鎮○○路43之5 號經營台商諮詢服務處
    ，擔任實際負責人，明知須具備在大陸地區投資事業之股東
    或員工等身分，始可辦理經由金門、馬祖入出大陸地區之入
    出境證（下稱金馬小三通許可證），且戊○○、庚○○、己○、丁○○並無上開身分，竟於民國93年間（起訴書誤為自
    93年12月至94年10月間），基於幫助行使偽造私文書及使公
    務員登載不實之概括犯意，與大陸地區人民方萍商議，由方
    萍在廈門招攬顧客，稱可代辦金馬小三通許可證，再由甲○○在台收取顧客之護照正本、身分證正反面影本、委任書後
    ，寄予設籍於台北縣蘆洲市○○街78號之丙○○（經本院以
    97年度訴字第239 號判決判處有期徒刑1 年，減刑為有期徒
    刑6 月確定），由丙○○以設立大陸地區公司，再將上開顧
    客登記為公司股東之方式，替他人申辦金馬小三通許可證。
    甲○○即於上開時間，連續收取不知情之戊○○、庚○○、
    己○、丁○○（下稱上開4 人，均由檢察官以96年度偵字第
    19906 號為不起訴處分）交付之上開證件，庚○○並出具委
    任書，且每人繳納新台幣（下同）8,000 元至10,000元不等
    之金額，甲○○再將上開證件、委任書寄給丙○○，並收取
    每件500 元或600 元之費用。而丙○○先自大陸地區人民丁
    勇取得虛偽之巢湖市旭升資訊有限公司（下稱旭升公司，起
    訴書誤載為旭昇）及巢湖市龍宇不鏽鋼有限公司（下稱龍宇
    公司，與旭升公司合稱上開公司）營業執照，再於收到上開
    4 人之證件資料後，填具旭升公司之投資人包括戊○○、龍
    宇公司之投資人包括庚○○、己○之不實名冊、上開公司在
    大陸地區從事投資（二十萬美元以下）申報表、二十萬美元
    以下實行投資核備申請函、戊○○、庚○○、己○之委任書
    ，及龍宇公司之匯出匯款申請書、匯款事項委任書，並偽刻
    上開4 人之印章，分別於上開公司之投資人名冊、申請函及
    龍宇公司匯款事項委任書上用印並偽造署名，再委託不知情
    之楊寶英（由檢察官以96年度偵字第19906 號為不起訴處分
    ）持上開公司之不實文件向經濟部投資審議委員會（下稱經
    濟部投審會）申請備查，經濟部投審會即發文函覆將不實之
    上開公司備查，丙○○旋填具戊○○係旭升公司股東、庚○○、己○係龍宇公司之股東，丁○○係大陸台商即己○之眷
    屬之經金門馬祖進入大陸地區入出境證申請書、委任書等文
    件，併上開公司之投審會備查函文委託楊寶英持之向內政部
    警政署入出境管理局（下稱內政部境管局，現改名為內政部
    入出國及移民署）申辦上開4 人之金馬小三通許可證，內政
    部境管局人員即據以核發上開4 人之金馬小三通入出許可證
    ，足生損害於經濟部投審會對於大陸地區公司備查之正確性
    ，及內政部境管局核准國人小三通入出許可管理之正確性。
二、案經台灣台北地方法院檢察署檢察官自動檢舉偵查起訴。
    理  由
一、按被告以外之人於審判外之言詞或書面陳述，除法律有規定
    者外，不得作為證據。被告以外之人於審判外之陳述，雖不
    符前4 條之規定，而經當事人於審判程序同意作為證據，法
    院審酌該言詞陳述或書面陳述作成時之情況，認為適當者，
    亦得為證據。當事人、代理人或辯護人於法院調查證據時，
    知有第159 條第1 項不得為證據之情形，而未於言詞辯論終
    結前聲明異議者，視為有前項之同意，刑事訴訟法第159 條
    第1項 、第159 條之5 分別定有明文。證人丙○○、戊○○
    、庚○○、己○、丁○○、乙○○於調查局調查時，及在檢
    察事務官前之陳述，雖屬被告以外之人於審判外之言詞陳述
    ，然因被告未於言詞辯論終結前聲明異議，本院復審酌該言
    詞陳述係由證人出於自由意識而陳述，並無非法取證之情況
    ，依刑事訴訟法第159 條之5 之規定，認上開證人之陳述，
    得採為認定本件犯罪事實所憑之證據，合先敘明。
二、訊據被告甲○○固坦承幫方萍收取上開4 人證件、委任書，
    再寄給丙○○以辦理金馬小三通許可證之事實，惟矢口否認
    有何偽造文書之犯行，辯稱：伊不知道丙○○在大陸地區虛
    偽設立旭升及龍宇公司，亦不知道申辦小三通需要何種資格
    ，丙○○、方萍稱可以辦得過金馬小三通許可證，伊就幫忙
    辦理收件云云。然查：
（一）按在金門、馬祖設有戶籍6 個月以上之台灣地區人民，得
      向內政部警政署入出境管理局在金門、馬祖所設服務站（
      以下簡稱服務站）申請許可核發入出境證，經查驗後由金
      門、馬祖入出大陸地區。台灣地區人民有下列情形之一者
      ，得向服務站申請許可於護照加蓋章戳，持憑經查驗後由
      金門、馬祖入出大陸地區：一、經經濟部許可在大陸地區
      投資之事業，其負責人與所聘僱員工，及其配偶、直系血
      親。二、在大陸地區投資事業負責人及所聘僱員工之子女
      ，或為外商在大陸地區所聘僱台籍員工之子女，於金門、
      馬祖就學者，及其直系血親，91年7 月31日修正、同年8
      月1 日施行之試辦金門馬祖與大陸地區通航實施辦法第10
      條第1 項、第2 項第1 款、第2 款有明文規定。被告於偵
      查中亦坦稱：「（你們也知道在大陸要有投資公司才能辦
      小三通？）知道。」（97年1 月11日檢察事務官詢問筆錄
      ，96年度偵字第19906 號卷）、「（他們是以在大陸設立
      公司的方式替人辦理小三通，你知情否？）我只知道台灣
      經濟部要有登記公司，在大陸的公司要投審會的函，他們
      應該是以在大陸設立公司的方式替人辦理。... （你們收
      件要辦小三通的客人，是否具有投資大陸公司的股東或員
      工身分？）丙○○是以股東或員工身分辦，我不清楚，但
      我知道大概就是要用這二個身分辦，客人應該也不清楚要
      這些身分才能辦，丙○○說可以辦，我收件了幫忙送給丙○○，他就會辦好了，客人應該都是一般老百姓，應該不
      具備股東或員工身分，反正丙○○說可以辦，我就幫忙收
      件。」等語（97年4 月23日檢察事務官詢問筆錄，96年度
      偵字第19906 號卷第121 頁），是被告明知辦理金馬小三
      通須具有在大陸投資公司之股東或員工資格，而戊○○、
      庚○○、己○、丁○○並無該等資格，仍幫忙方萍收件寄
      送予丙○○以辦理金馬小三通許可證一情，已可認定。
（二）證人庚○○於調查時證稱：「（提示向投審會申請投資委
      託楊寶英辦理小三通委任書）該委託書確係本人簽名沒錯
      ，我記得93年間，大陸台商友人游麗娟，告訴我可辦理『
      金、馬小三通』許可資格，並給我一個專辦『小三通』之
      『杜太太』電話，我依該電話與『杜太太』聯絡，『杜太
      太』要我在寄來的空白委託書，填寫上面打勾之姓名、地
      址、身分證統一編號欄後併同本公司資料，寄至台中市○○路○ 段375 號台商服務處，抬頭指名『杜太太』收，數
      日後，『杜太太』來電表示已收到申請書，要我補寄身分
      證及護照給她，並匯款8,000 元至其指定戶頭，我依指示
      辦理後，『杜太太』即告訴我已獲相關機關獲准，並寄了
      一張『杜育珊』名片給我。」等語（96年1 月18日調查筆
      錄，法務部調查局台北市調查處卷第29頁），核與證人丙○○所證：「（提示戊○○等人委任書，上揭委任書是何
      人填寫？）方萍送件來時，有時候有些就已經寫好了。」
      等語（97年1 月11日檢察事務官詢問筆錄，96年度偵字第
      19906 號卷）相符，復有台商諮詢服務處杜育珊名片影本
      在卷可稽，被告亦坦承有代收過客人提供的委任書，伊收
      件時都看過委任書等情（97年1 月11日檢察事務官詢問筆
      錄，96年度偵字第19906 號卷），而觀之卷附委任書均記
      載：向經濟部投審會辦理本公司（或本人）赴大陸投資申
      請許可或申報事宜之字句，益可證被告明知戊○○等4 人
      係依投資大陸公司股東或員工之名義申請金馬小三通許可
      證，其幫助方萍、丙○○行使偽造私文書、使公務員登載
      不實之主觀意圖，甚為明確。
（三）戊○○、己○、丁○○辦理金馬小三通許可證之文件均係
      被告收取，再寄給丙○○之事實，為被告所不否認，且經
      證人戊○○證述明確（本院97年10月30日審判筆錄），證
      人己○、丁○○雖證稱係交由乙○○收件（97年1 月11日
      檢察事務官詢問筆錄，96年度偵字第19906 號卷第85頁）
      ，惟證人乙○○於調查時及偵查中均證稱金馬小三通的業
      務，伊沒有處理（97年1 月11日檢察事務官詢問筆錄，96
      年度偵字第19906 號卷第88頁），被告亦供稱乙○○只有
      留名片在公司，實際代收送件均是伊等語（97年1 月11日
      檢察事務官詢問筆錄，96年度偵字第19906 號卷第88頁）
      ，是己○、丁○○可能誤以為實際代收送件之人為乙○○
      而為前開證述。綜上，己○、丁○○之證件亦係被告所代
      收一情，應可認定。
（四）正犯丙○○行使偽造私文書、使公務員登載不實之犯行，
      有財團法人海峽交流基金會95年5 月29日函附巢湖市工商
      行政管理局文書、旭升及龍宇公司之營業執照、批准證書
      、旭升及龍宇公司之二十萬美元以下實行投資核備申請函
      、在大陸地區從事投資（二十萬美元以下）申報表、投資
      人名冊、經濟部投審會93年12月14日經審二字第09303751
      1 號、94年1 月7 日經審二字第093039339 號、95年6 月
      19日經審二字第09500173590 號、95年6 月19日經審二字
      第09500173591 號函、戊○○、庚○○及己○之委任書、
      安泰商業銀行匯出匯款申請書、匯款事項委任書、庚○○
      、戊○○護照影本、戊○○、丁○○之經金門馬祖進入大
      陸地區入出境證申請書附卷可參，並經本院以97年度訴字
      第239 號判決判處罪刑確定。本件事證明確，被告犯行洵
      堪認定。
三、按被告行為後，刑法於94年2 月2 日修正公布，95年7 月1
    日施行，而刑法施行法亦於95年6 月14日增訂第1 條之1 。
    修正後刑法第2 條第1 項規定：「行為後法律有變更者，適
    用行為時之法律。但行為後之法律有利於行為人者，適用最
    有利於行為人之法律。」係規範行為後法律變更所生新舊法
    律比較適用之準據法，於新法施行後，應適用修正後刑法第
    2 條第1 項之規定，為「從舊從輕」之比較。另於比較時應
    就罪刑有關之共犯、未遂犯、想像競合犯、牽連犯、連續犯
    、結合犯，以及累犯加重、自首減輕暨其他法定加減原因（
    如身分加減）與加減比例等一切情形，本於「統一性及整體
    性原則」，綜其全部罪刑之結果而為比較。經查：
（一）刑法第30條雖就幫助犯之法條文字為部份修正，然此修正
      僅為法理之明文化，非屬法律之變更，應無庸依刑法第2
      條第1 項為新舊法有利之比較（該條修正理由及最高法院
      95年第8 次刑事庭會議決議第5 點第2 項之意旨參照）。
（二）修正前刑法第33條第5 款規定：「主刑之種類如左：五、
      罰金：1 元以上。」換算新台幣後，為新台幣3 元以上。
      惟被告行為後新刑法第33條第5 款係規定：「主刑之種類
      如下：五、罰金：新台幣1 千元以上，以百元計算之。」
      舊法並非不利。
（三）刑法施行法第1 條之1 增訂施行前，依罰金罰鍰提高標準
      條例第1 條前段、現行法規所定貨幣單位折算新台幣條例
      第2條 規定，本件所涉法條關於罰金刑部分應提高為30倍
      。刑法施行法修正增訂第1 條之1 規定：「中華民國94年
      1 月7 日刑法修正施行後，刑法分則編所定罰金之貨幣單
      位為新台幣。94年1 月7 日刑法修正時，刑法分則編未修
      正之條文定有罰金者，自94年1 月7 日刑法修正施行後，
      就其所定數額提高為30倍。但72年6 月26日至94年1 月7
      日新增或修正之條文，就其所定數額提高為3 倍。」依增
      訂條文提高並改為新台幣後，本件所涉法條關於罰金刑部
      分仍同為提高30 倍 ，適用新、舊法結果並無不同。
（四）修正前刑法關於連續犯之規定，係論以一罪，但得加重其
      刑至2 分之1 ，修正後刑法將連續犯之規定刪除，而連續
      犯本質上係各自獨立之犯罪，亦即是數罪之性質，在連續
      犯刪除後，原各自獨立之數個犯行，應回歸數罪併罰之規
      定處理。是以連續犯規定之刪除，並無較有利於被告。
（五）經綜合比較新、舊法之結果，以被告行為時之舊法較有利
      於被告，依刑法第2 條第1 項前段規定，本案自應適用被
      告行為時之法律。
四、核被告所為，係犯刑法第210 條、第216 條、第30條第1 項
    之幫助行使偽造私文書罪，及同法第214 條、第30條第1 項
    之幫助使公務員登載不實罪。被告以幫助他人犯罪之故意，
    而參與實施上開二罪犯罪構成要件以外之行為，為幫助犯，
    依刑法第30條第2 項之規定，按正犯之刑減輕其刑。被告以
    一行為幫助正犯方萍、丙○○觸犯行使偽造私文書、使公務
    員登載不實罪，為想像競合犯，應依刑法第55條規定，從一
    重之幫助行使偽造私文書罪處斷。其前後數次幫助犯行，時
    間緊接，觸犯構成要件相同之罪，顯係基於概括犯意所為，
    應依修正前刑法第56條論以連續犯，並依法先加後減之。爰
    審酌被告犯後矢口否認犯行，態度非佳，惟犯罪所得不多等
    一切情狀，量處如主文所示之刑。又被告所犯之罪，合於中
    華民國九十六年罪犯減刑條例第2 條第1 項第3 款規定，應
    予減刑，爰依該條例第7 條第1 項減為如主文所示之刑，並
    諭知易科罰金之折算標準。再關於易科罰金之折算標準，修
    正前之刑法第41條第1 項前段規定：「犯最重本刑為5 年以
    下有期徒刑以下之刑之罪，而受6 個月以下有期徒刑或拘役
    之宣告，因身體、教育、職業、家庭之關係或其他正當事由
    ，執行顯有困難者，得以1 元以上3 元以下折算一日，易科
    罰金。」而依據修正前罰金罰鍰提高標準條例第2 條第1 項
    之規定，應就其原定數額提高為100 倍折算1 日，並依現行
    法規所定貨幣單位折算新台幣條例第2 條規定，以新台幣元
    之3 倍折算之，亦即修正前刑法第41條第1 項前段之易科罰
    金折算標準，應以銀元300 元即新台幣900 元折算為1 日，
    而刑法第41條第1 項前段修正為「犯最重本刑為5 年以下有
    期徒刑以下之刑之罪，而受6 個月以下有期徒刑或拘役之宣
    告者，得以新台幣1 千元、2 千元或3 千元折算1 日，易科
    罰金。」是比較新舊法結果，自以舊法所定之易科罰金折算
    標準有利於被告，故應適用修正前刑法第41條第1 項前段、
    修正前罰金罰鍰提高標準條例第2 條第1 項規定，諭知易科
    罰金之折算標準。
據上論斷，依刑事訴訟法第299 條第1 項前段，刑法第2 條第1
項前段、第30條、第210 條、第214 條、第216 條、第55條，修
正前刑法第56條、第41條第1 項前段，中華民國九十六年罪犯減
刑條例第2 條第1 項第3 款、第7 條、第9 條，罰金罰鍰提高標
準條例第1 條前段，修正前罰金罰鍰提高標準條例第2 條第1 項
，現行法規所定貨幣單位折算新台幣條例第2 條，判決如主文。
本案經檢察官楊冀華到庭執行職務
中    華    民    國    97    年    11    月    18    日
                  刑事第七庭  審判長法官  高偉文
                              法      官  孫萍萍
                              法      官  林欣苑
上正本證明與原本無異。
如不服本判決，應於判決送達後10日內（應抄附繕本）向本院提
出上訴狀，上訴書狀應敘述具體理由，上訴書狀未敘述上訴理由
者，應於上訴期間屆滿後二十日內補提理由書於原審法院。
                              書  記  官  劉英芬
中    華    民    國    97    年    11    月    18    日
附錄所犯法條
中華民國刑法第210條
（偽造變造私文書罪）
偽造、變造私文書，足以生損害於公眾或他人者，處 5 年以下有
期徒刑。
中華民國刑法第216條
（行使偽造變造或登載不實之文書罪）
行使第 210 條至第 215 條之文書者，依偽造、變造文書或登載
不實事項或使登載不實事項之規定處斷。


司法院資訊處製作；財團法人民間司法改革基金會備份。
